【裁判字號】    99,司財管,37
【裁判日期】    990512
【裁判案由】    指定遺產管理人
【裁判全文】
臺灣臺中地方法院民事裁定            99年度司財管字第37號
聲  請  人  丙○(台灣)商業銀行股份有限公司
法定代理人  甲○○
非訟代理人  乙○○
受  選任人  黃雅琴律師
上列聲請人聲請為被繼承人丁○○指定遺產管理人事件，本院裁
定如下：
    主  文
選任黃雅琴律師為被繼承人丁○○之遺產管理人。
聲請程序費用由被繼承人丁○○之遺產負擔。
    理  由
一、按繼承開始時，繼承人有無不明，而無親屬會議或親屬會議
    未於一個月內選定遺產管理人者，利害關係人得聲請法院選
    任遺產管理人；又先順序繼承人均拋棄其繼承時由次順序之
    繼承人繼承，其次順序繼承人有無不明或第四順序之繼承人
    均拋棄其繼承者，準用關於無人承認繼承之規定，民法第11
    78條第2項、第1176條第6項分別定有明文。次按遺產管理人
    之設，旨在管理保存及清算遺產，以免遺產散失，是以遺產
    管理人具有相當之公益色彩；另選任遺產管理人，除慮及管
    理遺產之公平性外，尚須考慮其適切性，亦即可對其遺產、
    遺債之情形瞭解較深，或具法律、會計等專業能力，復與遺
    債債權人無利害共同關係而得忠誠處理者，優先選任為宜；
    又法院選任之遺產管理人，除係律師依律師法第22條規定，
    非經釋明有正當理由，不得辭任外，得不接受法院所命職務
    （最高法院88年度台上字第354號判決，關於選任特別代理
    人所揭示之法律見解，可資參照）。
二、本件聲請意旨略以：被繼承人丁○○（男、民國○○年○○月○○
    日生、身分證統一編號：Ｚ000000000號、生前最後住所：台
    中市○區○○街409號10樓之6）與聲請人(原為華僑商業銀
    行股份有限公司，因公司合併，由丙○(台灣)商業銀行為存
    續銀行)分別於84年1月23日、95年2月9日簽訂房屋購置修繕
    貸款專用「借據」、「房屋貸款增補契約」，向聲請人借款
    ，並提供其坐落於「台中市○區○○街409號10樓之6」房地
    設定第一順位之最高限額抵押權擔保該債權，惟其自97年10
    月1日起即未依約繳納本息，本金尚欠新台幣1,054,589元。
    詎料，被繼承人於98年10月16日死亡，且被繼承人之法定順
    位繼承人皆已拋棄繼承，致聲請人亦無法獲得其債權之清償
    ，自有聲請鈞院指定遺產管理人之必要等語，並提出行政院
    金融監督管理委員會96年10月11日金管銀(五)字第09600439
    221號函、借據、增補契約、本院99年2月5日中院彥家合98
    司繼1424字第12732號函文（以上均影本）、戶籍謄本及繼
    承系統表等件為證。
三、本院查：聲請人主張被繼承人尚積欠聲請人本金1,054,589
    元尚未清償，然被繼承人丁○○死亡後其所有繼承人均已拋
    棄繼承，而其親屬會議未於法定期間內選定遺產管理人等事
    實，業經本院調取本院98年度司繼字第1424號核閱無誤，並
    由聲請人提出前揭證據為證，自堪信為真實。是以聲請人聲
    請指定被繼承人丁○○之遺產管理人，自有理由，應予准許
    。復聲請人主張欲指定財政部國有財產局台灣中區辦事處為
    遺產管理人。然依司法院74年10月15日(74)院台廳一字第57
    86號函示：「此類拋棄繼承事件，多屬遺債大於遺產形同破
    產，儘量避免選任國有財產局為遺產管理人」。法院在指定
    被繼承人之遺產管理人時，自應先審查是否有其他適合之人
    可任被繼承人之遺產管理人，如無，在不得已之情形，才指
    定國有財產局為遺產管理人，蓋國有財產局係一公務機關，
    依國有財產法規定綜理國有財產事務，執行事務所需預算為
    全國人民納稅所得，倘顯無遺產可歸屬國庫，可能造成以國
    家資源管理對國庫毫無利益之財產並須墊付無法歸墊之管理
    費用，無異使公器淪為私用，損及全民利益，令國庫遭受權
    利之侵害，乃司法院前揭函示精神所在。查被繼承人之法定
    繼承人皆已拋棄繼承權，是有遺債大於遺產之虞，依上開函
    示及裁判之意旨，自不適宜指定財政部國有財產局台灣中區
    辦事處為遺產管理人。而本院徵得聲請人同意後(參本院99
    年3月31日訊問筆錄)，函請社團法人台中律師公會推薦有意
    願擔任本件遺產管理人之人選，該公會乃推薦由黃雅琴律師
    擔任本案遺產管理人，此有該律師公會99年4月19日中律賢
    三字第99173號函暨所附該律師基本資料表乙件附卷可稽，
    而黃雅琴律師為執業律師，非但具有專業知識及能力，且與
    被繼承人所遺遺產間無利害關係，若由其擔任本事件之遺產
    管理人，定能秉持其專業倫理擔當此具公益性質之職務，並
    順利達成管理保存及清算遺產之任務。執此，本院認為由其
    擔任被繼承人之遺產管理人，應屬妥適，爰選任之。
四、依非訟事件法第157條，裁定如主文。
中    華    民    國    99    年    5     月    12    日
                  家事法庭   司法事務官  楊雅筠
以上正本係照原本作成。
如不服本件裁定，得於裁定書送達之翌日起10日內，以書狀敘述
理由，向本庭提起抗告。並應繳納抗告費新台幣1000元。
中    華    民    國    99    年    5     月    12    日
                             書  記  官  曾惠雅

司法院資訊處製作；財團法人民間司法改革基金會備份。
